【裁判字號】    89,上訴,595
【裁判日期】    890525
【裁判案由】    偽造文書等
【裁判全文】
臺灣高等法院高雄分院刑事判決                    八十九年度上訴字第五九五號
      上    訴    人  台灣高雄地方法院檢察署檢察官
      上    訴    人
      即  自  訴  人  戊○○
      上  訴  人  即
      自訴人兼代理人  己○○
      被          告  乙○○
右上訴人因被告等偽造文書等案件，不服臺灣高雄地方法院八十八年度自字第五○一
號中華民國八十九年三月十六日第一審判決，提起上訴，本院判決如左：
      主    文
原判決撤銷，發回臺灣高雄地方法院。
      理    由
一、自訴意旨略以：自訴人己○○係坐落高雄市○○區○○路九號「戊○○」之管理
    人，綜理「戊○○」之一切事務，被告乙○○原係「戊○○」之會計，詎被告乙○○於八十二年間，竟利用自訴人中風行動不便之際，未經自訴人之同意，擅自
    將「戊○○」會計乙職授與案外人謝德旺，嗣謝德旺死亡後，其子亦未經自訴人
    同意，竟私相授受繼受其職務，後再非法變更由謝德旺之兄即被告庚○○擔任「
    戊○○」會計職務，其二人於擔任會計職務期間，侵占數量龐大之「戊○○」款
    項，另被告庚○○於擔任會計期間，又於八十六年四月二十三日在高雄市農會左
    營辦事處擅自開立十張空白取款單，並利用自訴人精神不濟之際，誆騙自訴人取
    出印章並蓋在前開空白取款單上，自訴人事後發覺其陰謀，乃於八十六年五月二
    十三日函知被告庚○○，催其返還該十張空白取款單，惟被告庚○○迄未返還，
    其據有該十張空白取款單隨時可填寫金額而予盜取，其此舉亦有侵占「戊○○」
    財產之嫌，又被告乙○○、庚○○二人，未經自訴人同意，擅自將「戊○○」存
    款所得歸入自訴人所有，並以自訴人之身分證字號（Ｚ000000000）為
    報稅人，致自訴人自八十六年迄今無法領取每月四千六百元之殘障津貼, 致生損
    害於自訴人。另被告丙○○每月均未經自訴人同意，私自侵吞「戊○○」款項新
    台幣（下同）五萬元，且其並非「戊○○」之法定代表人，竟未經自訴人之同意
    ，分別於八十七年六月二十日、十二月九日以「高雄市左營區戊○○」名義對外
    甲告及發函，及被告丙○○、丁○○明知「戊○○」已無設置「龍虎社修善堂」
    ，竟冒用自訴人之名義，及分別以社長、堂主名義發出邀請函，均致生損害於「
    戊○○」及自訴人。再者，被告四人共同意圖為自己不法之所有，假冒「戊○○
    」名義，並私刻「左營戊○○龍虎社修善堂保生大帝」印章，誘騙信徒捐款，並
    將信徒捐款所得，侵占入己。因認被告四人涉犯刑法第二百十七條、第二百十條
    之偽造印章、偽造文書、第三百三十五條之侵占、第三百三十九條之詐欺罪嫌，
    被告乙○○、庚○○另涉犯刑法第三百四十二條之背信罪嫌云云。
二、本件原判決略以：按「同一案件，經檢察官依第二百二十八條規定開始偵查者，
    不得再行自訴」，又「不得提起自訴而提起者，應諭知不受理之判決」，刑事訴
    訟法第三百二十三條第一項（民國八十九年二月九日修正甲布）及第三百三十四
    條分別定有明文。又「修正刑事訴訟法施行前，已經開始偵查或審判之案件，除
    有特別規定外，其以後之訴訟程序，應依修正刑事訴訟終結之」，刑事訴訟法施
    行法第二條亦有明文。而本件上訴人自訴被告乙○○、庚○○、丁○○、丙○○
    背信、侵占、偽造文書、偽造印章、詐欺之犯罪事實，前經上訴人戊○○及己○○向臺灣高雄地方法院檢察署檢察官提出告訴，並經該署檢察官於八十八年五月
    十八日受理開始偵查在案（見該署八十八年度偵字第一二九三四號卷），乃上訴
    人戊○○及己○○竟於檢察官開始偵查後之八十八年九月十五日提起自訴，顯係
    對於不得自訴之案件提起自訴，爰依法不經言詞辯論，逕為諭知不受理之判決，
    固非無見。
三、惟查：本件自訴人戊○○及己○○係於八十八年九月十五日對被告乙○○、庚○○、丁○○、丙○○提起自訴，有原審法院之收狀章可稽，自訴人雖曾就同一案
    件於八十八年五月十八日即向臺灣高雄地方法院檢察署檢察官提出告訴（即上述
    之八十八年度偵字第一二九三四號），但檢察察官不知自訴人就同一案件於八十
    八年九月十五日提起本件自訴後，仍於八十八年十一月十三日為不起訴處分，該
    不起訴處分顯然不生效力，嗣後始於八十八年十二月二十四日以雄檢銅羽字第八
    六六○四號函將該偵查案件依修正前刑事訴訟法第三百二十三條第二項規定移送
    原審法院併案審理，有該函附於原審卷可參，是本件自訴顯係在檢察官就同一案
    件偵查終結前提起，依當時有效之修正前刑事訴訟法第三百二十三條規定，本件
    自訴人提起自訴時，業已具備訴訟條件而屬合法。八十九年二月九日修正甲布之
    刑事訴訟法雖未就修正前已合法提起之自訴，於修正後應如何處理加以規定。原
    審法院依刑事訴訴訟法施行法第二條規定認本件自訴應適用修正後之甲訴優先規
    定，而予以判決不受理，固非無見。惟：（一）依刑事訴訟法施行法第二條規定
    ：「修正刑事訴訟法施行前，已經開始偵查或審判之案件，除有特別規定外，其
    以後之訴訟程序，應依修正刑事訴訟法終結之」之內容以觀，所其應適用修正刑
    事訴訟法終結之範圍，僅為「訴訟程序」，而本院參酌在此次刑事訴訟法修正前
    ，我國刑事訴訟法係採「甲訴」與「自訴」併行制度，又依刑事訴訟法第三百二
    十九條規定：「檢察官於審判期日所得為之訴訟行為，於自訴程序，由自訴人為
    之」內容以觀，在犯罪被害人合法提起自訴時，除取得自訴人之地位外，並於自
    訴程序取代檢察官地位，而行使犯罪追訴權，足見此種權利之取得或喪失，顯然
    非僅關於「訴訟程序」之變更而已。因此，應非刑事訴訟法施行法第二條所規範
    之範圍，不得執刑事訴訟法施行法第二條規定而認自訴人在此次刑事訴訟法修正
    前已合法取得之自訴權利，因刑事訴訟法之修正而喪失。（二）其次「程序從新
    」固為刑事訴訟法之原則，惟依刑事訴訟法施行法第二條規定內容以觀，可知此
    項原則並非全無例外；亦即在有特別規定情形下，並非全然應適用修正後之刑事
    訴訟法。稽諸刑事訴訟法施行法第五條規定：「修正刑事訴訟法施行前，原得上
    訴於第三審之案件，已繫屬於各級法院者，仍依施行前之法定程序終結之。修正
    刑事訴訟法施行前，已繫屬於各級法院之簡易程序案件，仍應依施行前之法定程
    序終結之。」之規定，亦可得相同結論。又「程序安定」，亦為訴訟法之一大原
    則，亦即案件已由法院依原有之訴訟程序進行相當時間之審理，不應因其後訴訟
    法有所修正，致其之前已進行之訴訟程序全然無效，此由刑事訴訟法施行法第二
    條規定僅稱：「其以後之訴訟程序，應依修正刑事訴訟法終結之」之內容以觀，
    亦可得到相同結論。則本件如依原審所持法律見解，認本件因刑事訴訟法之修正
    ，使原已合法提起自訴人喪失自訴人權能，無異使自訴人之前已合法行使之審判
    訴訟程序全然歸於無效，需由檢察官對被告重新偵查；並於偵查後如認被告有犯
    罪嫌疑，予以提起甲訴時，又需再行踐行審判程序，顯然與訴訟程序安定之原則
    有違，由此亦可見刑事訴訟法施行法第二條之適用有其限制。是原審逕以刑事訴
    訟法業於八十九年二月九日修正為非告訴乃論之罪，改採甲訴優先原則，並於同
    年月十一日生效，而認本件自訴人自訴被告涉嫌詐欺、業務侵占及背信等罪嫌為
    不合法而諭知不受理之判決，自有違誤。上訴人上訴意旨，就此指摘原判決不當
    ，為有理由，應由本院將原判決撤銷發回原審法院另為適法之裁判，並不經言詞
    辯論為之。
四、據上論斷，應依刑事訴訟法第三百六十九條第一項但書、第三百七十二條，判決
    如主文。
中    華    民    國        八十九      年      五      月    二十五    日
                              臺灣高等法院高雄分院刑事第七庭
                                  審判長法官  王光照
                                        法官  黃仁松
                                        法官  黃壽燕
右正本證明與原本無異。
如不服本判決，應於判決送達後十日內向本院提出上訴狀，其未述理由者並應於提
出上訴狀後十日內向本院補提理由書（應附繕本)。
                                      書記官  蘇恒仁
中    華    民    國       八十九      年      五      月    二十六    日
                                                                      Ｈ


司法院資訊處製作；財團法人民間司法改革基金會備份。
